臺灣高等法院刑事判決
111年度交上訴字第38號
上  訴  人  
即  被  告  呂金松


選任辯護人  柯士斌律師
上列上訴人因過失致死案件，不服臺灣宜蘭地方法院110年度交
訴字第71號，中華民國110年12月8日第一審判決（起訴案號：臺
灣宜蘭地方檢察署110年度偵字第5922號），提起上訴，本院判
決如下：
    主  文
原判決撤銷。
呂金松汽車駕駛人，無駕駛執照駕車，因過失致人於死，處有期
徒刑陸月，如易科罰金，以新臺幣壹仟元折算壹日。
    犯罪事實
一、呂金松前經吊銷駕駛執照後，未再重新考照，竟於民國110
    年6月7日9時許，駕駛車牌號碼0000-00號自用小客車沿宜蘭
    縣宜蘭市南津路由西往東方向直行，嗣於同日9時19分許，
    途經南津路與凱旋路61巷無號誌之交岔路口時，原應注意車
    前狀況，隨時採取必要安全措施，且行經上述路口應減速慢
    行，作隨時停車之準備，而依當時天候陰、日間自然光線、
    柏油道路，路面乾燥、無缺陷、無障礙物且視距良好，並無
    不能注意之情事，竟疏未注意車前狀況並減速慢行作隨時停
    車之準備，適有行人黃文政自凱旋路61巷橫穿南津路，而遭
    呂金松駕駛之車輛擦撞倒地，經送醫救治，於110年6月7日1
    5時38分許，因頭頸部四肢挫傷、創傷性休克而不治死亡。
    呂金松於未被有偵查犯罪權限之員警知悉其為犯罪者之前，
    主動向前往車禍現場處理之員警坦承其為車禍肇事人，自首
    並願接受裁判。
二、案經臺灣宜蘭地方檢察署檢察官相驗後自動檢舉簽分偵查起
    訴。
    理  由
壹、證據能力
    按被告以外之人於審判外之言詞或書面陳述，除法律有規定
    者外，不得作為證據，刑事訴訟法第159條第1項固定有明文
    。惟按當事人、代理人或辯護人於法院調查證據時，知有第
    159條第1項不得為證據之情形，而未於言詞辯論終結前聲明
    異議者，視為有前項之同意，同法第159條之5第2項亦定有
    明文。本件當事人與辯護人對於本判決下列所引用之供述證
    據之證據能力，於本院審理時均表示無意見而不予爭執，迄
    至言詞辯論終結前亦未再聲明異議，本院審酌上開證據資料
    製作時之情況，尚無違法不當及證明力明顯過低之瑕疵之情
    形，爰依前開規定，認均具有證據能力。又本院下列所引用
    之非供述證據之證據能力部分，並無證據證明係公務員違背
    法定程序所取得，依刑事訴訟法第158條之4規定之反面解釋
    ，應認均有證據能力。
貳、認定犯罪事實所憑證據及理由　　
一、上揭犯罪事實，業據被告呂金松於警詢、偵查中、原審及本
    院審理程序中坦承不諱，且本案車禍發生經過及現場情狀，
    有道路交通事故現場圖、道路交通事故調查報告表㈠㈡、現場
    照片等附卷可稽（相字卷第16至18頁），並有道路交通事故
    現場照片、監視錄影光碟暨其畫面擷取照片在卷可佐（相字
    卷第22至23頁、第25至26頁）；又行人即被害人黃文政遭被
    告駕駛小客車之車頭撞及，因而倒地，致受有頭頸部四肢挫
    傷等傷害，經送往醫院急救，於當日15時38分許因創傷性休
    克不治死亡之事實，亦有勘（相）驗筆錄、相驗屍體證明書
    、檢驗報告書、相驗照片等在卷足稽（見相字卷第37至59頁
    ），是被告任意性之自白有前揭各項證據足堪佐證，應認與
    事實相符，堪予採信。
二、按汽車駕駛執照為駕駛汽車之許可憑證，由駕駛人向公路監
    理機關申請登記，考驗及格後發給之。汽車駕駛人經考驗及
    格，未領取駕駛執照前，不得駕駛汽車。次按汽車行駛時，
    駕駛人應注意車前狀況及兩車併行之間隔，並隨時採取必要
    之安全措施，道路交通安全規則第50條第1項、第94條第3項
    分別訂有明文。查被告於案發當時汽車駕駛執照已遭吊銷未
    再補考，業據被告供述在卷（見原審卷第44頁），且有證號
    查詢汽車駕駛人資料（見相字卷第30頁）1份附卷可證，被
    告於本件駕車時，駕照業已吊銷乙情，堪以是認。又本件車
    輛肇事當時之天候陰、日間自然光線、柏油道路之路面乾燥
    無缺陷、無障礙物、視距良好，並無不能注意之情形，有上
    揭之道路交通事故調查報告表在卷足憑，是被告駕駛上開小
    客車，客觀上並無不能注意之情形，惟被告竟於上開無號誌
    之交岔路口，疏未減速慢行及注意車前狀況，並隨時採取必
    要之安全措施，貿然前行，致撞及行經該處之被害人，造成
    被害人倒地，並經送醫不治死亡。足認被告之過失行為與被
    害人之死亡結果有相當因果關係。
三、綜上所述，本件事證明確，被告前揭無駕駛執照駕車，因過
    失致人於死之犯行，洵堪認定，應予依法論科。
參、論罪
一、按汽車駕駛人，無駕駛執照駕車、酒醉駕車、吸食毒品或迷
    幻藥駕車、行駛人行道或行經行人穿越道不依規定讓行人優
    先通行，因而致人受傷或死亡，依法應負刑事責任者，加重
    其刑至二分之一，道路交通管理處罰條例第86條第1項定有
    明文。復依道路交通安全規則第50條第1項前段規定「汽車
    駕駛執照為駕駛汽車之許可憑證。」；且道路交通管理處罰
    條例第86條第1項所稱之汽車駕駛人「無照駕車」，係指同
    條例第21條第1項第1款之「未領有駕駛執照駕車」，包含「
    吊銷駕照後駕車」、「吊扣駕照期間駕車」，均屬「無照駕
    駛」，並應包括持較低等級車類之駕駛執照，而駕駛較高等
    級之車類在內。最高法院82年度台上字第203號判決、司法
    院（82）廳刑一字第05283號函釋意旨參見。又刑法總則之
    加重，係概括性之規定，所有罪名均一體適用；刑法分則之
    加重，係就犯罪類型變更之個別犯罪行為予以加重，成為另
    一獨立之罪名。道路交通管理處罰條例第86條第1項關於汽
    車駕駛人無照駕駛，因而致人受傷依法應負刑事責任者，加
    重其刑至二分之一之規定，係就刑法第276條第1項之過失致
    人於死罪、同條第2項之業務過失致人於死罪、同條第284條
    第1項之過失傷害罪（及致重傷）罪、同條第2項之業務過失
    傷害罪（及致重傷）罪之基本犯罪類型，對於加害人為汽車
    駕駛人，於從事駕駛汽車之特定行為時，因無照駕駛致人受
    傷之特殊行為要件予以加重處罰，已就上述刑法第276條第1
    、2項、同條第284條第1、2項各罪犯罪類型變更之個別犯罪
    行為予以加重，而成另一獨立之罪名，自屬刑法分則加重之
    性質（最高法院92年度第一次刑事庭會議決議、99年度台非
    字第198號刑事判決參照）。
二、核被告所為，係犯道路交通管理處罰條例第86條第1項，刑
    法第276條之汽車駕駛人無駕駛執照駕車因過失致人於死罪
    ，並應依道路交通管理處罰條例第86條第1項規定，加重其
    刑。起訴意旨僅認被告係犯刑法第276條之過失致死罪，漏
    未論及道路交通管理處罰條例第86條第1項部分，容有未恰
    ，惟因其基本之社會事實同一，且經本院於審理中當庭告知
    被告上開罪名（見本院卷第107頁），無礙被告訴訟上防禦
    權，爰依刑事訴訟法第300條規定，變更起訴法條而為審理
    。
三、本件車禍發生報案人或勤指中心轉來資料未報明肇事人姓名
    ，處理人員前往現場，被告在場，並當場承認為肇事人，有
    宜蘭縣政府警察局宜蘭分局交通分隊道路交通事故肇事人自
    首情形紀錄表1份附卷可按（見相字卷第20頁），是被告係
    對於未發覺之犯罪，自首並表示願接受裁判之意，爰依刑法
    第62條前段之規定，減輕其刑。被告所犯上開之罪，同時有
    刑之加重及減輕事由，依刑法第71條第1項規定，先加後減
    之。
肆、撤銷原判決之理由及量刑　　
一、原審詳查後因予論罪科刑，固非無見，惟按刑事審判旨在實
    現刑罰權分配之正義，法院對有罪被告之科刑，應符合罪刑
    相當原則，使輕重得宜，罰當其罪，以契合社會之法律感情
    ，因此，刑法第57條明定科刑時應審酌一切情狀，尤應注意
    該條所列10款事項以為科刑輕重之標準。又刑之量定，固為
    實體法上賦予法院得為自由裁量之事項，但此項職權之行使
    ，並非得恣意為之，仍應受比例原則、平等原則、罪刑相當
    原則之支配，審酌刑法第57條所列各款應行注意事項及一切
    情狀為之，使輕重得宜，罰當其罪，以符合法律授權之目的
    ，此即所謂自由裁量權之內部界限。查原審就量刑事由雖審
    酌被告無駕駛執照仍駕駛小客車上路，復因有上開過失肇致
    本件車禍發生，導致被害人傷重不治死亡，對被害人家屬造
    成無可彌補之傷痛，所生危害匪淺，兼衡被告於本件車禍為
    肇事主因，惟念其坦承犯行，犯後態度尚可，然尚未與被害
    人家屬成立和解並取得原諒等一切情狀，量處有期徒刑7月
    ，需入監服刑。惟審酌本件事故發生地為無號誌路口，且無
    行人穿越道，被害人雖曾在該路口停等車輛，然被告業已駛
    進該路口時，仍繼續前行，致生碰撞，難認已盡本身注意義
    務。又被告雖未與被害人家屬和解，然於原審已表示除強制
    責任險外，另願意再賠償60萬元（見原審交訴卷第42頁），
    但是被害人家屬一直無和解意願，並非伊無意賠償和解（見
    本院卷第111頁）。又本院電詢被害人家屬稱：確實已經受
    到強制責任險200萬元等語，見本院公務電話查詢表（見本
    院卷第115頁），堪認被告確係有意彌補自己過失，惡性並
    非重大。復參酌被告業已年逾古稀（辯論終結時為72歲），
    且腿部有瘠髓病變不良於行，若為短期自由刑，恐無法配合
    監所生活，達到矯治效果，亦不利社會復歸。原判決未審酌
    上情，量處被告7月，難謂允當。被告指摘原判決量刑過重
    ，提起本件上訴，為有理由，自應由本院撤銷改判之。
二、爰以行為人責任為基礎，審酌被告無駕駛執照仍駕駛小客車
    上路，復因有上開過失肇致本件車禍發生，導致被害人傷重
    不治死亡，所生危害匪淺，惟審酌被告犯後坦承犯行，並積
    極與被害人家屬和解，且已促請保險公司給付強制責任險20
    0萬元，犯後態度難謂不佳。另考量被害人行經無號誌路口
    ，且該路口無行人穿越道，未仔細注意有被告來車經過，即
    貿然前行。及參酌被告小學畢業之學歷、在麵攤賣麵及年逾
    古稀，身體狀況不佳（見本院卷第112-113頁)等一切情狀，
    量處如主文第2項所示之刑，並諭知易科罰金之折算標準，
    以資懲儆。
據上論斷，應依刑事訴訟法第369條第1項前段、第364條、第299
條第1項前段，判決如主文。
本案經檢察官張鳳清提起公訴，檢察官朱婉綺到庭執行職務。
中　　華　　民　　國　　111 　年　　6 　　月　　29　　日
                  刑事第八庭  審判長法  官  陳世宗
                                    法　官  吳勇毅
                                    法　官  呂寧莉
以上正本證明與原本無異。
如不服本判決，應於收受送達後20日內向本院提出上訴書狀，其
未敘述上訴之理由者並得於提起上訴後20日內向本院補提理由書
（均須按他造當事人之人數附繕本）「切勿逕送上級法院」。
                                    書記官  賴資旻
中　　華　　民　　國　　111 　年　　6 　　月　　29　　日
附錄：本案論罪科刑法條全文
道路交通管理處罰條例第86條第1項
汽車駕駛人，無駕駛執照駕車、酒醉駕車、吸食毒品或迷幻藥駕
車、行駛人行道或行經行人穿越道不依規定讓行人優先通行，因
而致人受傷或死亡，依法應負刑事責任者，加重其刑至二分之一
。
刑法第276條
因過失致人於死者，處5年以下有期徒刑、拘役或50萬元以下罰
金。